臺灣板橋地方法院民事判決　　　　　　　93年度訴字第2055號
原　　　告　乙○○
訴訟代理人　楊偉奇律師
　　　　　　邱瑞元律師
　　　　　　田振慶律師
被　　　告　甲○○
上列當事人間請求確認抵押債權不存在事件，本院於中華民國94
年5月24日言詞辯論終結，判決如下：
    主      文
確認被告對於坐落如附表所示土地於民國八十四年一月六日以八
三樹登字第○三五○三三號設定本金最高限額新臺幣貳佰肆拾萬
元之抵押權所擔保之債權，於逾新臺幣拾伍萬零陸佰捌拾陸元
（利息新臺幣貳萬玖仟柒佰元、違約金拾貳萬零玖佰捌拾陸元
）之範圍不存在。
原告其餘之訴駁回。
訴訟費用由被告負擔十分之一，餘由原告負擔。
    事實及理由
一、原告主張：原告於民國84年1 月間委託被告，以原告所有如
    附表所示之土地（下稱系爭土地）向訴外人臺北縣樹林市農
    會申請辦理新臺幣（下同）2,000,000 元之抵押貸款，惟被
    告未向樹林市農會辦理貸款，反將系爭土地於84年1 月6 日
    以83年樹登字第035033號設定本金最高限額2,400,000 元之
    抵押權（下稱系爭抵押權）予被告自己，被告並自行出借2,
    000,000 元予原告（下稱系爭借款），而向原告佯稱需原告
    簽發面額2,000,000元之本票1 紙，供作對樹林市農會貸款
    之擔保，待嗣後本票到期，再簽發新本票以換回到期本票云
    云，原告因不諳農會貸款手續，遂依被告指示簽發2,000,00
    0 元之本票1 紙（下稱系爭本票）交付被告，嗣後每月按時
    將貸款交付予被告。詎被告竟違背當初約定，於本票上記載
    之到期日（非雙方約定之還款日）85年1 月5 日持系爭本票
    向鈞院聲請法院裁定強制執行，並查封原告所有之系爭土地
    ，原告始知被告未依約代向樹林市農會辦理貸款。經原告於
    87年4 月7 日清償提存本金2,000,000 元，經被告於同年月
    13日受領完畢，然被告仍聲請繼續拍賣系爭土地，嗣原告提
    起債務人異議之訴，經臺灣高等法院89年度上更(一)字第359
    號判決理由認定原告尚積欠被告63,270元未清償而確定，原
    告即於90年5 月9 日鈞院86年度民執地字第13612 號執行案
    件中清償被告。詎被告竟以原告尚有違約金未清償，拒不塗
    銷系爭土地抵押權，經原告另訴請求被告塗銷抵押權設定登
    記，經臺灣高等法院以92年度上字第506 號認違約金過高，
    應由原告另訴請求酌減，而駁回原告之訴。系爭抵押權設定
    登記時關於利息之登記為「無」，故系爭借款之利息自非在
    系爭抵押權之擔保範圍內，縱認有利息約定，惟原告自84年
    1 月起至87年3 月止，亦均按月給付被告16,500元之利息，
    並無遲延，法院亦認原告尚積欠被告63,270元未清償，原告
    復於鈞院86年度民執地字第13612 號執行案件中清償完畢。
    至被告主張原告尚欠違約金2,520,000 元部分，依兩造抵押
    權設定契約書約定，違約金以本金每百元每日二角計付，每
    月為120,000 元，每年違約金為1,440,000 元，其利率高達
    72% ，顯屬過高，自應將被告請求之違約金酌減為以每年本
    金1%計算，尚欠35,000元【即2,000,000 元×1%×21個月（
    即1 又4/3 年）＝35,000元】等語，聲明求為判決：確認被
    告對原告所有如附表所示系爭土地上，於84年1 月6 日以83
    年樹登字第035033號登記，本金最高限額2,400,000 元之抵
    押權所擔保之債權，於逾35,000元之範圍不存在。
二、被告則以：兩造約定系爭借款應於85年1 月5 日清償，並於
    抵押權設定契約書上約定遲延利息及違約金，原告自85年1
    月5 日至提存本金之87年4 月7 日止，計違約2 年3 月，共
    27個月，扣除兩造約定其中6 個月不算違約，計違約21個月
    ，故原告尚欠2,520,000 元之違約金。原告主張違約金應酌
    減為年息1%尚屬無據，蓋兩造就系爭借款約定由原告支付農
    會之利息，應按時繳予被告向農會繳息，嗣原告遲延繳息，
    均由被告代墊，原告自85年1 月6 日起即未繳交利息，以每
    月利息16,500元遲延2 個月計算，85年12月止即遲延24個月
    利息，再以每百元每日2 角計算，每月應負遲延利息990 元
    ，24個月共23,760元，86年1 月至4 月利息遲至4 月6 日始
    給付，遲延6 個月共計5,940 元，遲延利息共計29,700元。
    故本件原告尚欠被告遲延利息29,700元及違約金2,520,000
    元，均係系爭抵押權擔保之範圍等語，資為抗辯。
三、兩造於本院94年2 月22日言詞辯論期日當庭協議簡化爭點，
    不爭執及爭執之事項如下（見本院卷(二)第53頁至第54頁）：
  (一)兩造不爭執之事項：
    1.原告於84年1 月6 日向被告借用2,000,000 元，並於87年
      4 月7 日提存2,000,000 元而清償完畢。
    2.兩造間抵押權設定契約書約定遲延利息及違約金均係每百
      元每日二角，即年息72% 。
    3.原告就前開2,000,000 元借款尚積欠被告違約金。
    4.被告主張原告尚欠自85年1 月5 日起至87年4 月7 日止，
      扣除兩造約定不計違約金之6 個月期間後，共計21個月之
      違約金2,520,000 元暨該期間之遲延利息29,700元。
    5.本件訴訟標的法律關係為：兩造就樹林市○○段255-2 地
      號土地於84年1 月6 日設定本金最高限額2,400,000 元之
      抵押權所擔保之債權。
  (二)兩造爭執之事項：
    1.兩造約定前開21個月之違約金是否過高？
    2.系爭地抵押權所擔保之債權是否包含遲延利息？如有，原
      告尚欠遲延利息若干？
四、原告主張其所有之系爭土地經設定本金最高限額2,400,000
    元之系爭抵押權予被告，向被告借款2,000,000 元，並簽發
    面額2,000,000 元之系爭本票1 紙交付予被告，嗣經被告持
    本票裁定聲請強制執行系爭土地及其上未經保存登記建物，
    原告乃於87年4 月7 日清償提存本金2,000,000 元，經被告
    於87年4 月13日受領，原告復於90年5 月9 日給付被告48,2
    30元，以清償86年度民執地字第13612 號強制執行費用及87
    年4 月之利息16,500元之事實，業據原告提出收據影本1 紙
    、提存書影本1 件、領取提存物請求書影本1 件（見本院卷
    (一)第20頁、第25頁至第28頁），另經本院依職權調閱本院87
    年度訴字第552 號債務人異議之訴事件、91年度訴字第894
    號塗銷抵押權設定登記事件、90年度民執地字第14304 號強
    制執行事件案卷查明屬實，復經兩造協議所不爭執，均堪採
    信為真實。
五、系爭借款之遲延利息及違約金均屬系爭抵押權擔保之範圍，
    且原告尚欠遲延利息及違約金未清償完畢：
  (一)原告主張兩造未約定系爭借款應於85年1 月5 日清償，又原
    告已於87年4 月7 日提存系爭借款之本金2,000,00 0元，且
    自借款時起至87年3 月均按月給付利息16,500元，復於90年
    5 月9 日清償被告86年度民執地字第13612 號強制執行事件
    執行費用48,230元及87年4 月利息16,500元，故原告並無給
    付遲延，自無遲延利息可言，且利息亦非系爭抵押權擔保範
    圍等語。
  (二)按抵押權所擔保之債權，其種類及範圍，屬於抵押權之內容
    ，依法應經登記，始生物權之效力，但如因內容過於冗長，
    登記簿所列各欄篇幅不能容納記載，可以附件記載，作為登
    記簿之一部分。因此關於最高限額抵押權所擔保之債權，雖
    未記載於土地登記簿，然於聲請登記時提出之最高限額抵押
    權設定契約書，有該項債權之記載者，此契約書既作為登記
    簿之附件，自為抵押權效力所及。若於最高限額抵押權設定
    契約書上未記載為抵押權所擔保之債權，僅於其他契約如買
    賣契約等有此記載，則該項債權自非抵押權效力所及（最高
    法院88年度台上字第1627號判決意旨參照）。
  (三)依兩造間之抵押權設定契約書所載，利息約定為「無」，遲
    延利息及違約金均約定每百元每日2 角計算，有原告提出之
    他項權利證明書影本1 紙（見本院卷(一)第29頁）、土地登記
    謄本1 件在卷可按（見本院卷(二)第49頁），復據本院依職權
    向臺北縣樹林地政事務所調閱系爭抵押權申請登記資料，有
    該所94年1 月13日北縣樹地登字第0940000340號函暨抵押權
    設定登記資料影本附卷可參（見本院卷(二)第19頁以下、第24
    頁），故系爭借款之遲延利息及違約金，均係系爭抵押權擔
    保之範圍，應堪認定。
  (四)為兩造辦理系爭抵押權設定登記之代書即證人陳玉枝於本院
    91年度訴字第894 號塗銷抵押權設定登記事件中證：抵押權
    設定契約書上有關遲延利息及違約金記載「每百元每日二角
    計付」等字係伊所寫，寫完之後，有交予兩造看後才蓋章，
    系爭本票上之發票日、到期日及金額均係由伊所寫，再交予
    原告自己簽名蓋章，有原告提出之言詞辯論筆錄影本1 件為
    證（見本院卷(一)第31頁），證人陳玉枝雖證稱兩造間就系爭
    借款未約定清償期（見本院卷(一)第32頁），惟系爭抵押權存
    續期間則係自83年12月30日至85年12月29日止，依據吾人一
    般生活經驗以觀，抵押權存續期間常非實際清償期，系爭抵
    押權登記之清償期間係「依照各個契約約定」，又原告簽發
    之系爭本票之到期日為85年1 月5 日，原告於臺灣高等法院
    92年度上字第506 號塗銷抵押權設定登記事件中自認並未簽
    換本票（見該卷第77頁），堪認系爭借款之清償日為85年1
    月5 日，原告主張兩造就系爭借款未約定清償日，尚無足採
    。
  (五)兩造約定系爭借款應於85年1 月5 日清償，惟原告至87年4
    月7 日始向本院提存本金2,000,000 元，其就系爭借款債務
    之清償自屬給付遲延，共計遲延2 年3 月2 日，因此所生之
    遲延利息及違約金，自屬系爭抵押權擔保之範圍。
六、原告尚欠遲延利息29,700元、違約金320,986 元，共計350,
    686 元：
  (一)遲延利息部分：
    1.原告主張其自84年1 月6 日借款日起至87年3 月均按月清
      償每月16,500元之利息，故無給付遲延等語。然原告既遲
      至87年4 月7 日始清償提存系爭借款之本金，就本金之清
      償仍屬遲延，被告自得請求遲延利息。
    2.按約定利率，超過週年20% 者，債權人對於超過部分之利
      息，無請求權，民法第205條定有明文。
    3.兩造約定原告自借款日起，每月應給付被告16,500元之利
      息，即年息9.9%【計算式：（16,500元×12個月）÷2,00
      0,000 元＝9.9%】，且原告自84年1 月6 日起至87年4 月
      止均已給付被告每月16,500元之利息，故自系爭借款清償
      期85年1 月5 日起至87年4 月7 日原告提存本金2,000,00
      0 元之日止，共計2 年3 月2 日，然兩造曾約定其中6 個
      月不算違約，（見本院卷(二)第64頁），故原告係遲延1 年
      7 月2 日，且扣除前揭已給付之年息9.9%之利息外，原告
      尚應給付遲延利息10.1% ，共計320,986 元【計算式：（
      2,000,000 元×10.1 %）×（1 ＋7/12＋2/365）＝320,9
      86元，元以下四捨五入，以下均同）】。
    4.被告主張原告尚欠遲延利息29,700元，未逾前開其得請求
      之數額，自屬有據。
  (二)違約金部分：
    1.原告主張兩造約定之違約金過高，應予酌減至年息1%，以
      21個月計算，為35,000元等語。
    2.按八十九年五月五日修正施行之民法第二百五十條第二項
      規定「違約金，除當事人另有訂定外，視為因不履行而生
      損害之賠償總額。其約定如債務人不於適當時期或不依適
      當方法履行債務時，即須支付違約金者，債權人除得請求
      履行債務外，違約金視為因不於適當時期或不依適當方法
      履行債務所生損害之賠償總額」，與修正前同條項規定「
      違約金，除當事人另有訂定外，視為因不履行而生損害之
      賠償總額。但約定如債務人不於適當時期或不依適當方法
      履行債務時，即須支付違約金者，債權人於債務不履行時
      ，除違約金外，並得請求履行或不履行之損害賠償」，二
      者文字雖有不同，惟舊條文但書所稱之違約金，亦係給付
      遲延及不完全給付所生損害賠償額之預定，非違約罰之性
      質，新法為避免疑義並期明確，乃修正如上，此觀該條文
      修正理由自明，原不生新舊法律適用之問題（最高法院92
      年台上字第1175號判決意旨參照）。次按約定之違約金額
      過高者，法院固得依民法第252 條減至相當之數額，惟是
      否相當，仍須依一般客觀事實、社會經濟狀況及當事人所
      受損害情形，以為酌定之標準。
    3.兩造於系爭抵押權設定契約書上約定違約金為每百元每日
      2 角，此觀抵押權設定契約書及土地登記謄本之記載自明
      （見本院卷(二)第24頁、第49頁），兩造既約定於違約時，
      即應給付違約金，且除該項約定外，別無其他關於違約金
      之約定，依上開規定，系爭違約金自應視為因不履行而生
      損害之賠償總額。本院審酌原告就提存系爭借款之本金即
      87年4 月7 日前之約定利息均已清償完畢，而被告因原告
      未於85年1 月5 日約定清償日清償本金所生之損害，係本
      院86年度民執地字第13612 號強制執行事件之強制執行費
      用，惟該部分費用復據原告於90年5 月9 日賠償予被告（
      見本卷(一)第20頁），故被告亦未受有強制執行費用之損害
      ，至本院90年度民執地字第14304 號強制執行事件之強制
      執行費用，可於該程序中優先受償，故被告就強制執行費
      用亦無損害可言，被告因原告遲延1 年7 月2 日（扣除兩
      造約定不計算違約期間之6 個月後）所生之損害，係屬該
      期間無法利用本金2,000,000 元之損害，惟該期間被告仍
      受領原告給付年息9.9%之利息，故被告於原告遲延清償期
      間所受之利息損害亦不得逾民法第205 條所定之20% ，故
      扣除被告已受領年息9.9%之利息外，堪認被告於原告遲延
      清償期間受有年息10.1% 之損害，共計320,986 元【計算
      式：（2,000,000 元×10.1 %）×（1 ＋7/12＋2/365）
      ＝320,9 86元】，故本院認違約金應酌減至此範圍內，始
      稱允適。
  (三)綜上，原告尚欠被告遲延利息29,700元、違約金320,986 元
    ，共計350,686元。
七、從而，原告請求確認兩造間關於系爭抵押權所擔保之系爭債
    權，於逾35,000元之部分不存在，因原告尚欠被告遲延利息
    29,700元及違約金320,986 元，共計350,686 元，故原告請
    求確認系爭抵押權所擔保之債權，於逾350,686 元之範圍不
    存在，為有理由，應予准許；逾此部分之請求，為無理由，
    應予駁回。
八、結論：本件原告之訴為一部有理由，一部無理由，依民事訴
    訟法第79條，判決如主文。
中　　華　　民　　國　　94　　年　　5 　　月　　31　　日
                  民事第一庭    法　官　周舒雁
上列正本係照原本作成
如對本判決上訴，須於判決送達後20日內向本院提出上訴狀
中　　華　　民　　國　　94　　年　　5 　　月　　31　　日
                                書記官  張坤校
┌────────────────────────────────────────────────────┐
│附表（土地）：　　　　　　　　　　　　　　　　　　　　　　　　　　　　　　　　　　　　　  　  　　　　　│
├─┬───────────────────────────┬─┬──────┬────┬────────┤
│編│　　　　土　　　　　地　　　　　坐　　　　　落　　　　│地│面　　　　積│　　　　│　　　　　　　　│
│　├───┬────┬────┬────┬────────┤　├──────┤權利範圍│備　　　　　　考│
│號│縣　市│鄉鎮市區○ 　段　 ○ ○　段 │　地　　　　號　│目│　平方公尺　│ 　　　 │  　  　　　　　│
├─┼───┼────┼────┼────┼────────┼─┼──────┼────┼────────┤
│１│臺北縣│樹林市  │樹新　  │　　　　│952             │田│77 　　     │全部    │重測前為潭底段25│
│  │      │        │        │        │                │  │            │        │5-20地號土地    │
└─┴───┴────┴────┴────┴────────┴─┴──────┴────┴────────┘
